ACORDAO-COMPLETO-2566517

ACÓRDÃO 2781/2022 ATA 47/2022 - PLENÁRIO

VISTOS, relatados e discutidos estes autos que tratam de projeto de Resolução com o objetivo de priorizar e estabelecer prazos máximos para que os processos de alto risco e relevância sejam instruídos e submetidos à apreciação do Plenário desta Corte de Contas,
ACORDAM os Ministros do Tribunal de Contas da União, reunidos em sessão de Plenário, ante as razões expostas pelo Relator, com fundamento nos arts. 73 a 84 do Regimento Interno do TCU, em:
9.1. aprovar o projeto de Resolução, na forma do texto anexo;
9.2. arquivar os presentes autos.

Processo administrativo referente à proposta de que seja formulada resolução para o estabelecimento de tratamento diferenciado aos processos relacionados às obras de infraestrutura e às concessões, permissões e autorizações de serviços públicos.

não há.

3. Interessados/Responsáveis: não há.

13.1. Ministros presentes: Bruno Dantas (na Presidência), Walton Alencar Rodrigues, Benjamin Zymler (Relator), Aroldo Cedraz, Vital do Rêgo, Jorge Oliveira e Antonio Anastasia.
13.2. Ministros-Substitutos convocados: Augusto Sherman Cavalcanti e Marcos Bemquerer Costa.
13.3. Ministro-Substituto presente: Weder de Oliveira.

BENJAMIN ZYMLER

Trata-se de processo administrativo que tem por objeto anteprojeto de resolução sugerido pelo Ministro Walton Alencar Rodrigues com o objetivo de priorizar e estabelecer prazos máximos para que os processos de alta relevância sejam instruídos e submetidos à apreciação do Plenário desta Corte de Contas.
Por retratar a justificação da proposta com detalhamento necessário, reproduzo comunicação realizada na sessão plenária do dia 30/11/2022:
"Senhores Ministros, 
Senhora Procuradora-Geral,
No quadro dos processos que tramitam nesta Corte de Contas, existem os que, dada a relevância e impacto que possuem para a sociedade brasileira, deveriam ter tratamento diferenciado, a exemplo das solicitações do Congresso Nacional, que recebem, neste Tribunal, tratamento prioritário, com tramitação preferencial e prazo para julgamento.
Refiro-me, agora, aos processos relacionados às obras de infraestrutura e às concessões, permissões e autorizações de serviços públicos, primordiais para o desenvolvimento social e econômico do País.
Esses processos não podem ter tratamento semelhante ao que é conferido, por exemplo, a processo em que se aprecia ato isolado de concessão de aposentadoria ou pensão ou tomada de contas. A sua instrução e julgamento não pode ficar, sem prazo nenhum, ao exclusivo alvedrio do titular da secretaria ou do gabinete do ministro relator, como hoje ocorre, com funestas consequências para nosso País.
A demora na apreciação desses processos - friso, sem nenhuma justificativa- acarreta prejuízos gigantescos ao Brasil, com o retardamento de obras e serviços imprescindíveis ao crescimento da economia e para o bem-estar da população, tanto em razão das utilidades normais que podem ser usufruídas pelo usuário como pelas oportunidades de emprego que são geradas.
Não é razoável que esses processos permaneçam esquecidos, no Tribunal, em escaninhos digitais, sem causa concreta, que justifique a demora na sua instrução e a submissão ao Plenário.
Imperioso, portanto, que este Tribunal adote, para processos de infraestrutura e de desestatizações, regras semelhantes às constantes da Resolução 215/2008, com prazos peremptórios para instrução, pronunciamento conclusivo e submissão ao colegiado competente, na secretaria e nos gabinetes dos Ministros relatores.
É verdade que processos de desestatização possuem prazos de instrução, mas não há prazo para apreciação do mérito, o que possibilita atrasos sem justificativa, com prejuízos ingentes para o País, relativamente aos quais deve estar atenta a Corregedoria do Tribunal.
Existe um controle muito restrito da Corregedoria, que informa cada gabinete acerca da existência de processos parados sem julgamento, mas não há norma que permita maior controle dessas questões, que são deveras importantes, por atingirem, mesmo, as raias da ética corporativa da Corte como um todo.
Considero não somente salutar, mas imperioso, que haja não apenas a fixação de prazo, digamos, de 90 dias para submissão do processo de infraestrutura ao colegiado competente, mas também que, ultrapassado esse prazo, o Relator deveria comunicar as razões da demora à Corregedoria, podendo o Tribunal deliberar pela sua prorrogação, uma única vez, ou pelo sorteio de novo Relator, caso já efetuada a prorrogação.
Caberia ainda à Corregedoria divulgar a todos os gabinetes os processos relevantes (obras e desestatizações) que se encontram paralisados à espera de elaboração de voto, medida de salutar transparência que permitiria ao Tribunal Pleno assenhorar-se da situação em que todos esses processos se encontram, o que também permitiria a correção de problemas pontuais que fossem encontrados, pois a ética anda sempre junta da transparência.
São essas as considerações que tenho a fazer e submeto à apreciação dos meus pares, com a proposta de que seja formulada incontinenti nova resolução que fixe normas atinentes à questão.
TCU, Sala das Sessões Ministro Luciano Brandão Alves de Souza, em 30 de novembro de 2022."
Na mesma sessão plenária, foi deliberado que caberia ao Presidente da Comissão de Regimento a relatoria do referido ato normativo, tendo em vista o disposto no art. 22 do Regimento Interno do TCU.
Outrossim, recebi em meu gabinete a minuta de ato normativo elaborada pela assessoria do Ministro Walton Alencar Rodrigues, transcrita em sua íntegra a seguir:
"RESOLUÇÃO - TCU Nº __, de TAGDATASESSAO
Dispõe sobre prazos de instrução e julgamento de processos de alta relevância no âmbito do Tribunal de Contas da União.
O TRIBUNAL DE CONTAS DA UNIÃO, no uso de suas competências constitucionais e legais, considerando o disposto no art. 3º da Lei 8.443, de 16 de julho de 1992, e nos arts. 2º e 159, incisos VII e IX, do Regimento Interno, e considerando a Comunicação do Ministro Walton Alencar Rodrigues, aprovada pelo Plenário desta Corte de Contas, em 30 de novembro de 2022, resolve:
CAPÍTULO I
DOS PROCESSOS DE ALTA RELEVÂNCIA 
Art. 1º São considerados de alta relevância os documentos e processos referentes a:
I - contratação e execução de obras de infraestrutura de grande porte;
II - concessões, permissões e autorizações de serviços públicos;
III - privatização de empresas;
IV - contratação de Parcerias Público-Privadas (PPP) ; e 
V - outorga de atividades econômicas reservadas ou monopolizadas pelo Estado.
Art. 2º O processo de alta relevância:
I - tem natureza urgente e tramitação preferencial;
II - é apreciado privativamente pelo Plenário do TCU;
III - é apreciado, no mérito, exclusivamente de forma unitária.
Art. 3º Os processos a que se refere o art. 1º são submetidos aos prazos fixados nesta Resolução, salvo quando houver prazo definido em norma específica.
Art. 4º A unidade responsável pela instrução de processo de alta relevância deverá promover seu saneamento e remeter proposta de mérito ao Relator em prazo de até noventa dias a contar da data de autuação.
§ 1º Atrasos no encaminhamento de respostas a diligências ou a outras medidas saneadoras promovidas pela unidade responsável suspendem o prazo previsto no caput deste artigo, até que as informações solicitadas sejam prestadas na íntegra.
§ 2º Em casos excepcionais, nos quais a magnitude e a complexidade do empreendimento assim o exigir, o Ministro Relator poderá submeter ao colegiado competente, mediante proposta da unidade técnica, a fixação de prazo superior ao previsto no caput deste artigo, desde que não ultrapasse o período de 150 dias.
 Art. 5º O processo de alta relevância encaminhado ao gabinete do ministro relator com proposta de mérito deverá ser submetido ao colegiado no prazo de até 90 dias de seu recebimento.
§ 1º Esgotado o prazo a que se refere o caput, o processo será automaticamente incluído em pauta, ocasião em que o Ministro Relator deverá submeter ao colegiado as razões que levaram à extrapolação do prazo e a data estimada de sua conclusão, que não poderá ser superior a 90 dias, improrrogáveis, cabendo ao Plenário deliberar sobre a concessão do período ou o sorteio de novo relator.
§ 2º O pedido de juntada de novos documentos ou informações após a fase instrutiva acompanhado de justificativas que evidenciem sua pertinência e os motivos que impediram sua apresentação no momento processual adequado, será submetido pelo Ministro Relator ao Plenário, que decidirá pela sua pertinência e fixará prazo para exame pela unidade técnica, período em que restará suspenso o prazo a que alude o caput deste artigo.
CAPÍTULO II
DAS CORREGEDORIA
Art. 6º Caberá à Corregedoria acompanhar a situação e localização dos processos de alta relevância que se encontrarem em desacordo com os prazos previstos nesta Resolução.
Art.  7º A Corregedoria poderá alertar a unidade ou gabinete em mora e cobrar justificativa para o atraso, podendo tomar demais medidas que entender pertinentes. 
 
CAPÍTULO III
DAS DISPOSIÇÕES FINAIS
Art. 8º. Os gabinetes dos ministros e dos ministros-substitutos terão acesso a relatório periódico dos processos em atraso nas unidades técnicas e nos gabinetes, com informação detalhada sobre a situação em que se encontram.
Art. 9º. Aplicam-se os prazos previstos nesta Resolução aos processos já em curso no Tribunal, devendo ser considerado como termo inicial a data de vigência desta norma.
Art. 10. O Presidente do Tribunal regulamentará, mediante portaria, as medidas necessárias à implementação desta Resolução e resolverá os casos omissos.
Art. 11. Esta Resolução entra em vigor na data de sua publicação."
	É o relatório.

Não atuou

PROJETO DE RESOLUÇÃO SOBRE OS PRAZOS PARA INSTRUÇÃO, PRONUNCIAMENTO CONCLUSIVO E SUBMISSÃO AO PLENÁRIO DE PROCESSOS DE ALTO RISCO E RELEVÂNCIA. APROVAÇÃO.

ADMINISTRATIVO (ADM)

Em análise, anteprojeto de Resolução elaborado com o objetivo de priorizar e estabelecer prazos máximos para que os processos de alto risco e relevância sejam instruídos com manifestação conclusiva e submetidos à apreciação do Plenário desta Corte de Contas.
O anteprojeto em análise foi elaborado pela assessoria do Ministro Walton Alencar Rodrigues, em consonância com a comunicação realizada por Sua Excelência na sessão plenária do dia 30/11/2022.
Com efeito, consoante consta na justificação transcrita no relatório precedente, os processos de alto risco e relevância em curso nesta Corte de Contas não podem ter o mesmo tratamento e tramitação dispensados aos demais processos nem ficar aguardando indefinidamente a instrução e julgamento pelo TCU, ocasionando graves consequências para o país.
Ainda que exista ato normativo fixando prazo para a instrução de processos de desestatização (Instrução Normativa 81/2018) , não há igual previsão para que tais processos sejam submetidos à apreciação do Plenário. Assim, o eminente Ministro Walton Alencar Rodrigues propôs a edição da resolução ora em exame, de forma semelhante ao procedimento adotado pela Resolução 215/2008, que dispõe acerca do recebimento, classificação, autuação, tramitação, tratamento, atendimento, comunicação e encerramento das solicitações do Congresso Nacional (SCN) .
Além das solicitações do Congresso Nacional, existem prazos específicos para a instrução de processos de auditoria obras públicas com indícios de irregularidades graves com recomendação de paralisação (Resolução 280/2016) , de forma que é pertinente a sugestão de também haver prazos para a apreciação dos processos de desestatização.
Outro ponto relevante trazido pelo propositor da resolução ora em análise diz respeito ao controle dos prazos pela Corregedoria do TCU, assim como a divulgação das informações aos gabinetes das autoridades. Existe inclusive a possibilidade de haver designação de novo relator no caso de não serem cumpridos os prazos fixados na norma ora em apreciação.
Esse breve contexto demostra a importância do normativo em exame, cujo objetivo é conferir maior celeridade e efetividade às relevantes ações de controle a cargo do TCU. 
Na sessão do dia 30/11/2022, fui designado relator deste processo, mediante sugestão do eminente Presidente, Ministro Bruno Dantas, pelo fato de exercer o cargo de Presidente da Comissão de Regimento do TCU. 
Posteriormente, no dia 7/12/2022, por meio de comunicação ao Plenário, nos termos do art. 75, §§ 1º e 2º, do Regimento Interno deste Tribunal, submeti ao colegiado o projeto de ato normativo em comento, com proposta de abertura do prazo de 3 (três) dias para o oferecimento de emendas, pelos senhores Ministros, e de sugestões, pelos senhores Ministros-Substitutos e pela senhora Procuradora-Geral.
Em atenção ao comunicado acima, nos termos do disposto no art. 77 do Regimento Interno do TCU, foi apresentada pelo eminente Ministro Aroldo Cedraz emenda referente ao anteprojeto de resolução (peça 5) . Em apertada síntese, Sua Excelência propõe emenda supressiva para excluir o artigo 5º e seus parágrafos do projeto de resolução, bem como sugere que não convém fixar prazos de instrução e apreciação processuais em normas rígidas, como é o caso de uma resolução. Registra que o ideal seria que tal matéria fosse tratada em nível de portaria, que possui rito mais simplificado.
II
Feita essa breve síntese dos fatos, manifesto minha concordância com a essência da proposta de ato normativo apresentada pelo Ministro Walton Alencar Rodrigues, a quem parabenizo pela relevante iniciativa.
Registro que fiz tão somente alguns ajustes pontuais e complementações ao texto constante da minuta elaborada pelo autor da proposição.
Inicialmente, incluí a variável "risco" na definição dos processos abrangidos pelo ato normativo que ora se propõe. Dentre as definições de processos de alto risco e relevância constantes do inciso I do art. 1º, considero ser pertinente ampliar a definição proposta pelo Ministro Walton, que sugeriu aqueles relacionados com a "contratação e execução de obras de infraestrutura de grande porte". Assim, alterei a redação do dispositivo para suprimir o referido inciso, porém incluindo o §1º do art. 1º, que abrange os processos "que, por deliberação da Presidência ou pelo Plenário, possam impactar os processos a que se refere o caput". Além dos processos de privatização e desestatização, outros temas podem adquirir caráter de relevância e urgência. Como exemplo cito algumas aquisições governamentais, que também são altamente impactantes para o país, tais como a compra de vacinas para o enfrentamento da pandemia de covid-19 ou a aquisição de equipamentos para as forças armadas, as quais não podem ter sua apreciação pelo TCU postergada indefinidamente.
Quanto ao prazo sugerido pelo autor desta proposição para que os relatores submetam os processos de alto risco e relevância ao Plenário do TCU, na forma disposta no art. 5º, considero que este possa ser reduzido de 90 para 60 dias corridos, pois os casos excepcionais já estão sendo tratados nos §§ 1º 2º e 3º do referido dispositivo.
Considero ainda ser necessária a estipulação de prazo para a submissão, pelo relator, ao colegiado competente no caso de haver interposições de agravos ou de embargos de declaração contra as decisões adotadas em processos de alto risco e relevância. Assim, promovi a inclusão do §4º no art. 5º da minuta do ato normativo ora em apreciação, concedendo outros trinta dias para que tais recursos sejam pautados para deliberação.
Em acréscimo ao texto original da proposição, fiz incluir, no art. 4º, os §§ 3º e 4º, os quais, em síntese, também sujeitam os pronunciamentos do Ministério Público junto ao TCU em processos de alto risco e relevância, bem como as instruções de recursos em tais processos, aos prazos previstos nos referidos dispositivos, de 30 e 90 dias, respectivamente. Os parágrafos seguintes excluem da contagem dos prazos os processos de acompanhamento e o período de realização, previsto em portaria de fiscalização, das ações de controle de iniciativa própria do TCU. O parágrafo final traz a obrigação de a unidade técnica que autuar processo de alto risco e relevância cientificar o relator de sua existência e das medidas preliminares adotadas.
Por derradeiro, incluí o disposto no parágrafo único do art. 9º, pois me preocupa a situação do elevado estoque de processos em tramitação, notadamente nas unidades técnicas especializadas em infraestrutura. Em suma, considero que não seja necessária uma regra de transição quanto aos processos já instruídos com posicionamento conclusivo da unidade técnica e que estejam aguardando julgamento nos gabinetes dos relatores, aplicando-se a tais processos a regra prevista no caput do mesmo artigo.
Todavia, minha assessoria, em contato com dirigentes da Segecex, apurou a existência de um estoque de centenas de processos passíveis de enquadramento no disposto no art. 1º. Dessa forma, considero que o tema deva ser objeto de um levantamento mais acurado e poderá oportunamente ser regulado em ato do Presidente do TCU, na forma prevista no art. 10 da minuta de Resolução.
Creio que serão necessários ajustes nos sistemas informatizados do TCU e o tratamento de casos omissos, o que demandará a expedição de regulamentação complementar pelo Presidente desta Corte de Contas.
Sou sensível ao fato de existir um déficit de servidores na Secretaria do TCU, que somado à concentração de processos de alto risco e relevância nas unidades técnicas especializadas, resulta na indesejável elevação no estoque de processos pendentes de instrução. O adequado endereçamento dessas questões pode envolver inclusive medidas de reorganização administrativa, bem como a elaboração de um plano de ação, medidas que podem ser atacadas pelo Presidente desta Corte de Contas por meio da expedição de atos normativos complementares.
Por fim, quanto à emenda supressiva proposta pelo Ministro Aroldo Cedraz, com as vênias de estilo, entendo que o seu acolhimento desvirtuaria a essência do ato normativo ora em exame, pois não fixaria prazo para a apreciação dos processos nem permitiria a adoção das medidas cabíveis. Por esse motivo, proponho manter a íntegra da minuta da resolução que foi submetida aos meus pares por meio da comunicação realizada na sessão plenária do dia 7/12/2022.
	Ante o exposto, VOTO para que seja adotada a minuta de acórdão que ora trago ao exame deste Colegiado.
TCU, Sala das Sessões, em 13 de dezembro de 2022.
BENJAMIN ZYMLER
Relator